臺灣桃園地方法院刑事判決　　　　　110年度審金訴字第397號
公　訴　人　臺灣桃園地方檢察署檢察官
被　　　告　吳芳玉



上列被告因詐欺等案件，經檢察官提起公訴（110 年度偵字第00
000 號），被告於本院準備程序進行中，就被訴事實為有罪之陳
述，經本院告知簡式審判程序意旨，並聽取當事人之意見後，本
院合議庭裁定由受命法官獨任依簡式審判程序審理，判決如下：
    主  文
吳芳玉犯三人以上共同冒用公務員名義詐欺取財罪，處有期徒刑
壹年壹月。
    事實及理由
一、本件犯罪事實及證據，除證據部分補充「被告吳芳玉於本院
    準備程序及審理時之自白」外，餘均引用檢察官起訴書之記
    載（詳如附件）。
二、論罪科刑：
（一）按洗錢防制法業於民國105 年12月28日修正公布，並於10
      6 年6 月28日施行（下稱新法），本次修法參考國際防制
      洗錢金融行動工作組織（Financial Action Task Force
      ，下稱FATF）40項建議之第3 項建議，並參採聯合國禁止
      非法販運麻醉藥品和精神藥物公約及聯合國打擊跨國有組
      織犯罪公約之洗錢行為定義，將洗錢行為之處置、多層化
      及整合等各階段，全部納為洗錢行為，完整規範洗錢之所
      有行為模式。不惟就洗錢行為之定義（第2 條）、前置犯
      罪之門檻（第3 條）、特定犯罪所得之定義（第4 條），
      皆有修正，抑且因應洗錢行為定義之修正，將修正前同法
      第11條第1 項、第2 項區分為自己或為他人洗錢罪，而有
      不同法定刑度，合併移列至第14條第1 項，亦不再區分為
      不同罪責，同處7 年以下有期徒刑，併科500 萬元以下罰
      金，以求與國際規範接軌，徹底打擊洗錢犯罪。從而新法
      第14條第1 項之一般洗錢罪，只須有第2 條各款所示洗錢
      行為之一，而以第3 條規定之特定犯罪作為聯結為已足。
      申言之，洗錢之定義，在新法施行後，與修正前規定未盡
      相同，因此是否為洗錢行為，自應就犯罪全部過程加以觀
      察，不僅須行為人客觀上有掩飾或隱匿特定犯罪所得之財
      物或財產上利益之具體作為，主觀上更須具有掩飾或隱匿
      其犯罪所得或變得之財產或財產上利益與犯罪之關聯性，
      使其來源形式上合法化，以逃避國家追訴、處罰之犯罪意
      思，始克相當。過去實務認為，行為人對犯特定犯罪所得
      之財物或利益作直接使用或消費之處分行為，或僅將自己
      犯罪所得財物交予其他共同正犯，只屬犯罪後處分贓物之
      行為，非本條例所規範之洗錢行為，惟依新法規定，倘行
      為人意圖掩飾或隱匿特定犯罪所得來源，而將特定犯罪所
      得直接消費處分，甚或交予其他共同正犯予以隱匿，或由
      共同正犯以虛假交易外觀掩飾不法金流移動，即難認僅單
      純犯罪後處分贓物之行為，應仍構成新法第2 條第1 款或
      第2 款之洗錢行為。復按洗錢防制法第15條之特殊洗錢罪
      ，係在無法證明前置犯罪之特定不法所得，而未能依洗錢
      防制法第14條之一般洗錢罪論處時，始予適用，倘能證明
      人頭帳戶內之資金係前置之特定犯罪所得，即應逕以一般
      洗錢罪論處，自無適用特殊洗錢罪之餘地（最高法院108
      年度台上字第1744號、第3086號判決意旨、臺灣高等法院
      暨所屬法院108 年法律座談會刑事類提案第12號研討結果
      參照）。
（二）核被告所為，係犯刑法第339 條之4 第1 項第1 款、2 款
      之三人以上共同冒用公務員名義詐欺取財罪及洗錢防制法
      第14條第1 項之一般洗錢罪。至本件被告參與之詐欺集團
      ，乃係三人以上，以實施詐術為手段所組成具有持續性、
      牟利性之有結構性組織之犯罪組織，在未脫離或解散該組
      織前，其違法行為，仍繼續存在，即行為之繼續，而屬單
      純之一罪，是被告藉由該參與犯罪組織之繼續犯之實行，
      而遂行其後之詐欺犯行，其犯罪目的單一，且具有行為局
      部之同一性，應只就被告參與犯罪組織後之首次詐欺取財
      犯行，論處參與犯罪組織罪嫌。而本件被告所涉犯行，於
      參與前案即臺灣彰化地方法院110 年度訴字第450 號判決
      確定，有臺灣高等法院被告前案紀錄表1 份在卷可稽。各
      該所屬之某詐欺集團時所為，而該案中被告已有多次早於
      本案時點之提領他名被害人遭詐欺款項之舉措，是本案被
      告所涉犯行，已非首次參與上開詐欺集團之運作，並非最
      先繫屬於法院之案件，依最高法院109 年度台上字第3945
      號判決意旨，為避免重複評價，當無從將被告參與犯罪組
      織行為割裂再另論一參與犯罪組織罪，揆諸前揭說明，被
      告本件犯行自無庸再論以參與犯罪組織罪，檢察官起訴書
      就此部分業已載明甚詳，一併敘明。
（三）被告與綽號「好運來」、「旗開得勝」、「許文強」及其
      他詐欺集團成年成員間，就上開犯行有犯意聯絡與行為分
      擔，應依刑法第28條之規定，論以共同正犯。
（四）被告係以一行為同時觸犯刑法第339 條之4 第1 項第1 款
      、2 款之三人以上共同冒用公務員名義詐欺取財罪、洗錢
      防制法第14條第1 項之一般洗錢罪等2 罪名，應依刑法第
      55條之規定，從一重論以三人以上共同冒用公務員名義詐
      欺取財罪。
（五）又犯前2 條之罪，在偵查或審判中自白者，減輕其刑，洗
      錢防制法第16條第2 項定有明文。而想像競合犯之處斷刑
      ，本質上係「刑之合併」，其所謂從一重處斷，乃將想像
      競合犯組成之評價上數罪，合併為科刑一罪，其所對應之
      刑罰，亦合併其評價上數罪之數法定刑，而為一個處斷刑
      。易言之，想像競合犯侵害數法益者皆成立犯罪，論罪時
      必須輕、重罪併舉論述，同時宣告所犯各罪名，包括各罪
      有無加重、減免其刑之情形，亦應說明論列，量刑時併衡
      酌輕罪部分量刑事由，評價始為充足，然後依刑法第55條
      規定「從一重處斷」，非謂對於其餘各罪可置而不論。因
      此，法院決定處斷刑時，雖以其中最重罪名之法定刑，做
      為裁量之準據，惟於裁量其輕重時，仍應將輕罪合併評價
      在內（最高法院108 年度台上字第4405、4408號判決意旨
      ）。是本案被告所犯洗錢防制法第14條第1 項洗錢罪，雖
      為想像競合犯，揆諸前揭判決意旨，被告罪名所涉相關加
      重、減免其刑之規定，仍應列予說明，並於量刑時在加重
      詐欺取財罪之法定刑度內合併評價。本案被告就其將贓款
      依指示交付給詐騙集團其他成員，進而掩飾犯罪所得去向
      與所在之洗錢等事實，於本院審理時始終供述詳實，應認
      其對洗錢行為主要構成要件事實有所自白，是就此部分減
      輕事由，自應由量刑時併予衡酌。
（六）爰審酌被告不思以正當途徑獲取財物，反加入詐欺集團並
      擔任車手工作，牟取不法報酬，動機不良，手段可議，價
      值觀念偏差，危害社會治安，損害告訴人之權益，實應非
      難，兼衡告訴人所受之損害、被告參與之程度、犯後坦承
      犯行之態度，核與洗錢防制法第16條第2 項審判中自白減
      刑規定相符，暨斟酌被告於本院審理時自陳國中畢業之智
      識程度及目前沒有工作之生活狀況（見本院卷第44頁）等
      一切情狀，量處如主文所示之刑。
三、沒收部分：
    按犯罪所得之沒收、追繳或追徵，在於剝奪犯罪行為人之實
    際犯罪所得（原物或其替代價值利益），使其不能坐享犯罪
    之成果，以杜絕犯罪誘因，可謂對抗、防止經濟、貪瀆犯罪
    之重要刑事措施，性質上屬類似不當得利之衡平措施，著重
    所受利得之剝奪。然苟無犯罪所得，自不生利得剝奪之問題
    ，固不待言，至二人以上共同犯罪，關於犯罪所得之沒收、
    追繳或追徵，倘個別成員並無犯罪所得，且與其他成員對於
    所得亦無事實上之共同處分權時，同無「利得」可資剝奪，
    特別在集團性或重大經濟、貪污犯罪，不法利得龐大，一概
    採取絕對連帶沒收、追繳或追徵，對未受利得之共同正犯顯
    失公平。所謂各人「所分得」，係指各人「對犯罪所得有事
    實上之處分權限」，法院應視具體個案之實際情形而為認定
    ：倘若共同正犯各成員內部間，對於不法利得分配明確時，
    固應依各人實際分配所得沒收；然若共同正犯成員對不法所
    得並無處分權限，其他成員亦無事實上之共同處分權限者，
    自不予諭知沒收；至共同正犯各成員對於不法利得享有共同
    處分權限時，則應負共同沒收之責。至於上揭共同正犯各成
    員有無犯罪所得、所得數額，係關於沒收、追繳或追徵標的
    犯罪所得範圍之認定，因非屬犯罪事實有無之認定，並不適
    用「嚴格證明法則」，無須證明至毫無合理懷疑之確信程度
    ，應由事實審法院綜合卷證資料，依自由證明程序釋明其合
    理之依據以認定之（見最高法院104 年度台上字第3937號、
    3604號判決意旨）。查被告於偵訊中供稱其係依據所收取贓
    款之百分之一比例，以及就收取贓款時併予取得之帳戶資料
    續供詐騙受款後，該帳戶所提領之款項分酬作為其擔任車手
    工作之報酬，惟本件犯行尚未取得報酬即為警察所抓獲等情
    （見桃園地檢署110 年度偵字第22351 號卷第111 頁至第11
    2 頁），核與其於本院審理時供述相符（見本院卷第43頁）
    ，又遍查卷內亦無證據可資證明被告確實因本件犯行業已取
    得報酬，依罪證有疑利於被告之原則，揆諸前開說明，難認
    被告本次犯行已獲有任何犯罪所得，爰無庸就犯罪利得宣告
    沒收，一併敘明。
據上論斷，應依刑事訴訟法第273 條之1 第1 項、第299 條第1
項前段、第310 條之2 、第454 條（本案採判決精簡原則，僅引
述程序法條），判決如主文。
本案經檢察官林郁芬提起公訴，檢察官周芝君到庭執行職務。
中    華    民    國   110    年    11    月    16    日
                  刑事審查庭  法  官  劉美香
以上正本證明與原本無異。
如不服本判決應於收受判決後20日內向本院提出上訴書狀，並應
敘述具體理由。其未敘述上訴理由者，應於上訴期間屆滿後20日
內向本院補提理由書(均須按他造當事人之人數附繕本)「切勿逕
送上級法院」。
                              書記官  張怡婷
中    華    民    國   110    年    11    月    17    日
附錄所犯法條全文：
中華民國刑法第339條之4
犯第 339 條詐欺罪而有下列情形之一者，處 1 年以上 7 年以
下有期徒刑，得併科 1 百萬元以下罰金：
一、冒用政府機關或公務員名義犯之。
二、三人以上共同犯之。
三、以廣播電視、電子通訊、網際網路或其他媒體等傳播工具，
    對公眾散布而犯之。
前項之未遂犯罰之。
　
洗錢防制法第14條
有第二條各款所列洗錢行為者，處 7 年以下有期徒刑，併科新
臺幣 5 百萬元以下罰金。
前項之未遂犯罰之。
前二項情形，不得科以超過其特定犯罪所定最重本刑之刑。
　
　
　
　
　
　
　
　
　
　
　
　
附件：
臺灣桃園地方檢察署檢察官起訴書
                                    110年度偵字第22351號
    被      告  吳芳玉  女  18歲（民國00年0月00日生）
                        住臺中市○○區○○路000巷00號
                        居桃園市○○區○○路0段000巷00號
                        國民身分證統一編號：Z000000000號
上列被告因詐欺等案件，業經偵查終結，認應提起公訴，茲將犯
罪事實及證據並所犯法條分敘如下：
        犯罪事實
一、吳芳玉於民國110 年1 月間某日，加入真實姓名年籍不詳、
    微信通訊軟體上暱稱「好運來」、「旗開得勝」、「許文強
    」等3 人以上組成，以詐術為手段，具有持續性、牟利性之
    犯罪組織詐欺集團，並以收取贓款之1 ％比例及得就收取贓
    款時併予取得之帳戶資料續供行騙受款後之提領款項分酬之
    代價，由吳芳玉擔任俗稱「車手」工作( 負責收取贓款，並
    將取得之贓款交付予詐欺集團擔任「後水」工作之成員) 。
    吳芳玉即與上述「好運來」等人共同意圖為自己不法之所有
    ，基於參與組織犯罪、3 人以上共犯詐欺取財、掩飾隱匿詐
    欺所得去向之洗錢等犯意聯絡，由詐欺集團不詳成員於附表
    所示時間，以附表所示方式詐騙附表所示之人，致附表所示
    之人陷於錯誤，分別交付如附表所示款項及渣打國際商業銀
    行帳戶00000000000000號帳戶資料（下稱系爭帳戶）存摺及
    金融卡，並分別由「旗開得勝」、「許文強」、「好運來」
    通知吳芳玉往赴附表所示地點待命、監看並伺機收取上揭財
    物後，交付由「旗開得勝」所聯繫真實姓名年籍不詳、擔任
    「後水」工作之集團成員，以此方式轉交贓款，製造金流斷
    點，進而達到掩飾、隱匿詐欺所得之去向。嗣經翁世芬察覺
    有異，報警究辦。
二、案經翁世芬訴由桃園市政府警察局龜山分局報告偵辦。
        證據並所犯法條
一、上揭犯罪事實，業據被告吳芳玉供承不諱，核與告訴人翁世
    芬指述情節相符，並有系爭帳戶交易明細、監視器錄影畫面
    翻拍照片等在卷可稽，是被告犯嫌應堪認定。
二、按行為人以一參與詐欺犯罪組織，並分工加重詐欺行為，同
    時觸犯參與犯罪組織罪及加重詐欺取財罪，雖其參與犯罪組
    織之時、地與加重詐欺取財之時、地，在自然意義上非完全
    一致，然二者仍有部分合致，且犯罪目的單一，依一般社會
    通念，認應評價為一罪方符合刑罰公平原則，應屬想像競合
    犯；倘若行為人於參與犯罪組織之繼續中，先後加重詐欺數
    人財物，因行為人僅為一參與組織行為，侵害一社會法益，
    應僅就首次犯行論以參與犯罪組織罪及加重詐欺罪之想像競
    合犯（最高法院107 年度台上字第1066號判決意旨參照），
    並以數案中「最先繫屬於法院之案件」為「首次犯行」之認
    定基準（最高法院109 年度台上字第3945號判決意旨參照）
    。其次，依被告之刑案資料查註紀錄表、臺灣彰化地方檢察
    署檢察官110 年度偵字第3726號起訴書所示，本案非被告「
    首次」詐欺犯行，參上揭說明，為避免重複評價，不另論其
    參與犯罪組織罪嫌。是核被告所為，係犯刑法第339 條之4
    第1 項第1 款、第2 款之三人以上共同冒用公務員名義詐欺
    取財、洗錢防制法第14條第1 項之一般洗錢等罪嫌。被告與
    其餘詐騙集團成員間，具犯意聯絡及行為分擔，請論以為共
    同正犯。被告以1 行為觸犯上開2 罪名，為想像競合犯，請
    從一重之三人以上共同冒用公務員名義詐欺取財罪處斷。
三、依刑事訴訟法第251條第1項提起公訴。
    此  致臺灣桃園地方法院
中    華    民    國   110    年    7    月      30   日
                              檢  察  官  林 郁 芬
本件證明與原本無異
中    華    民    國   110    年    8    月      11   日
                              書  記  官  趙 習 閔
所犯法條：
中華民國刑法第339條之4第1項第1款、第2款
犯第 339 條詐欺罪而有下列情形之一者，處 1 年以上 7 年以
下有期徒刑，得併科 1 百萬元以下罰金：
一、冒用政府機關或公務員名義犯之。
二、三人以上共同犯之。
三、以廣播電視、電子通訊、網際網路或其他媒體等傳播工具，
    對公眾散布而犯之。
前項之未遂犯罰之。
洗錢防制法第14條第1項
有第二條各款所列洗錢行為者，處 7 年以下有期徒刑，併科新
臺幣5 百萬元以下罰金。
前項之未遂犯罰之。
前二項情形，不得科以超過其特定犯罪所定最重本刑之刑。
附表 ：
┌──┬──────┬─────────────┬──────┬──────┬───┐
│編號│行騙時間（依│詐騙手法及因受騙交付而直接│交付財物時間│交付財物地點│告訴人│
│    │序左起3 位為│受損之財物                │（依序左起3 │            │      │
│    │年，月日時分│                          │位為年，月日│            │      │
│    │各2 位）    │                          │時分各2 位）│            │      │
├──┼──────┼─────────────┼──────┼──────┼───┤
│1   │00000000000 │假冒警察，電洽並偽以涉案須│00000000000 │桃園市龜山區│翁世芬│
│    │            │配合調查為由，致其陷於錯誤│            │南上路350 巷│      │
│    │            │，交付新臺幣32萬6,000 元現│            │7 號前      │      │
│    │            │款及系爭帳戶資料          │            │            │      │
└──┴──────┴─────────────┴──────┴──────┴───┘